【裁判字號】    88,上,1694
【裁判日期】    890711
【裁判案由】    損害賠償
【裁判全文】
臺灣高等法院民事判決  八十八年度上字第一六九四號
      上  訴  人  順陽建設股份有限公司
      法定代理人  徐清潭
      訴訟代理人  楊丕銘律師
                  簡炎申律師
      被  上訴人  乙○○                住台北縣新店市○○街一巷一０三號
                  甲○○      .
      右二人共同
      訴訟代理人  陳建宏律師
右當事人間請求損害賠償事件，上訴人對於中華民國八十八年十一月八日臺灣臺北地
方法院八十八年度訴字第三九八六號第一審判決提起上訴，本院判決如左：
    主    文
原判決關於駁回上訴人後開第二項之訴部分，及該部分假執行之聲請，並訴訟費用之
裁判廢棄。
被上訴人應連帶給付上訴人新台幣貳佰貳拾玖萬壹仟伍佰拾貳元，及自民國八十八
年十月一日起，至清償日止，按週年利率百分之五計算之利息。
上訴人其餘上訴駁回。
第一、二審訴訟費用，由被上訴人連帶負擔六分之五，餘由上訴人負擔。
本判決命被上訴人給付部分，於上訴人以新台幣柒拾陸萬元為上訴人預供擔保後得假
執行，但被上訴人如於假執行程序實施前以新台幣貳佰貳拾玖萬壹仟伍佰拾貳元為
上訴人預供擔保，得免為假執行。
    事    實
甲、上訴人方面：
壹、聲明：
  一原判決廢棄。
  二被上訴人應連帶給付上訴人新台幣貳佰柒拾萬肆仟貳佰伍拾柒元正，暨自起訴狀
    繕本送達之翌日起至清償日止按年息百分之五計算之利息。
  三前項聲明，上訴人願供擔保，請准宣告假執行。
  四第一、二審訴訟費用，由被上訴人等連帶負擔。
貳、陳述：除與原判決記載相同者，茲引用之外，補稱：
  一本件上訴人之請求並未罹於時效：
    所謂債權人基於假扣押裁定提供擔保將所謂債務人之財產實施假扣押查封之場合
    ，債務人之侵權行為損害賠償請求權之時效起算點應自假扣押之本案判決確定時
    始行起算：
  (一)有最高法院四十六年台上字第三十四號判例、同院七十二年台上字第一四二八號
    判例可據。按民法第一九七條規定「因侵權行為所生之損害賠償請求權，自請求
    權人知有損害及賠償義務人時起，二年間不行使而消滅」，就此最高法院四十六
    年台上字第三十四號判例稱「查所謂知有損害，非僅指單純知有損害而言，其因
    而受損害之他人行為為侵權行為，亦須一併知之，若僅知受損害及行為人，而不
    知其行為之為侵權行為，則無從本於侵權行為請求賠償，時效即無從進行」、同
    院七十二年台上字第一四二八號判例稱「所謂知有損害及賠償義務人之知，係指
    明知而言」。基上判例，被害人必須明知加害人之行為為侵權行為者則被害人之
    請求權時效方才開始進行。而在所謂債權人基於假扣押裁定提供擔保將所謂債務
    人之財產實施假扣押查封之場合，所謂之債務人當然必須至假扣押本案判決所謂
    之債權人敗訴確定時始能明知所謂之債權人之行為有可能成立侵權行為，蓋因「
    假扣押本案判決本件之被上訴人敗訴確定」乃係本件被上訴人就其假扣押行為成
    立侵權行為之先決要件，是衡諸首揭判例，則本件侵權行為損害賠償請求權之時
    效起算點當然即必須自假扣押之本案判決確定時始行起算。
  (二)民事訴訟法第一０四條第一項第二款規定「訴訟終結後，供擔保人證明巳定二十
    日以上之期間催告受擔保利益人行使權利而未行使者（法院得以裁定返還提存物
    予供擔保人）」，由上開規定可知立法者於此即立意使所謂之債務人之侵權行為
    損害賠償請求權之行使時點起自假扣押之本案判決確定之時、而正因為如此致立
    法者才於上開條文中相應地允許所謂之債權人可自假扣押之本案判決確定時起催
    告所謂之債務人於所定至少二十日以上之期間內行使債務人之侵權行為損害賠償
    請求權。
  二本件被上訴人就其行為，除非業巳證明其行為具有阻卻違法之事由，否則即具有
    違法性而該當侵權行為之「不法」之要件：
    按侵權行為固以具有違法性為必要，亦即固以「不法」為其構成要件。然所謂不
    法，係指凡對權利之侵害、或違反保護他人之法律、或故意以背於善良風俗之方
    法加損害於人者，原則上該行為即具有違法性而該當侵權行為之「不法」之構成
    要件，例外地僅於加害人證明其行為具有阻卻違法事由時始可阻卻違法而解消該
    行為之不法性，此為學者通說見解。就此，則最高法院八十六年台上字第二六九
    五號判例亦稱「查人民之財產權應受保護，債權人若無足以信其對債務人確有權
    利存在之正當理由，就查封債務人之財產致生之損害，即應依侵權行為負損害賠
    償責任；其無正當理由而誤認有權利存在者，亦不能解免此項責任」，基上判例
    則本件被上訴人除非具有阻卻違法事由，否則即使其係誤認有權利存在而依民訴
    法關於假扣押保全程序之規定聲請查封上訴人之財產致上訴人受有損害者，依上
    開判例所示則被上訴人仍不能解免其侵權行為之損害賠償責任至明。
  三被上訴人確有故意，或至少亦有過失：
  (一)按最高法院十九年上字第二七四六號判例稱「因過失不法侵害他人之權利者，固
    應負損害賠償責任。但過失之有無，應以是否怠於善良管理人之注意為斷」。基
    上判例，則侵權行為之加害人所負之注意義務係善良管理人之注意義務。
  (二)假扣押之本案訴訟中，被上訴人所據以主張權利之不動產房屋預定買賣契約書、
    及不動產土地持分預定買賣契約書（下稱系爭買賣契約書）上所載與被上訴人為
    交易之當事人係吳瑞瑜而非本件之上訴人；雖被上訴人提出交易當時之廣告單及
    名片上印有「順陽公司」字樣，然該廣告單及名片並非系爭買賣契約之一部，且
    系爭買賣契約書上之出賣人名義又明載為吳瑞瑜而毫無順陽公司字樣，此情即使
    一般人亦能辨明並認知該與被上訴人為交易之當事人係吳瑞瑜而非上訴人順陽公
    司，則應負善良管理人注意義務之被上訴人自更無不能辨明認知之理，凡此業經
    假扣押本案判決認定屬實。是本件被上訴人之有故意或過失者可謂係顯然巳極之
    事實；尤其最高法院八十六年台上字第二六九五號判例之見解，即使被上訴人係
    誤認其對上訴人順陽公司有權利存在，然如前所述被上訴人並無正當理由可主張
    其權利存在，是被上訴人自不能解免其侵權責任。
  (三)再按，假扣押之本案判決亦認定被上訴人不可能不知與其交易之吳瑞瑜所交付之
    系爭房屋係合於約定者致進而認定被上訴人在系爭買賣中並未受有詐欺，然而被
    上訴人在對吳瑞瑜、吳澄琛、張紫慧等人提出詐欺之告、自訴並均獲刑事庭判決
    無罪確定後卻仍然故意對吳瑞瑜、吳澄琛、張紫慧，尤其更對非為系爭買賣契約
    當事人之上訴人順陽公司訴請連帶賠償，並更假扣押查封上訴人順陽公司之財產
    ，是被上訴人之行為要說其係故意者猶不為過、更遑論是違反善良管理人注意義
    務之過失了。
  (四)本件訴訟仍應斟酌被上訴人於八十二年六月間所簽署之協議書，依該協議書斟酌
    之結果則：被上訴人也承認其在假扣押本案訴訟中所據以請求賠償之瑕疵根本係
    屬誤會而不存在，尤其被上訴人亦早在八十二年六月間業巳同意減少價金三二四
    萬元並同意以現況交屋且保證就系爭房屋不再孳生任何爭執；然被上訴人卻不但
    仍於假扣押本案中為爭執，更且將爭執之對象擴及於無辜之上訴人順陽公司，是
    以被上訴人之行為具有故意、過失。
  四被上訴人確實造成上訴人至少0000000元之損害，且該損害與被上訴人之
    侵權行為間亦存有因果關係。
  (一)最高法院六十六年台上字第八五一號判例稱「如上訴人確因被上訴人不當假扣押
    裁定之執行，而受利息差額之損害，自不能因上訴人巳向公庫領取低利，而謂上
    訴人不得請求賠償」；由此可見判例見解明認因提供反擔保撤銷假扣押而所支出
    之借貸利息，確屬可請求之損害賠償無疑。
  (二)被上訴人聲請假扣押上訴人之不動產，就在被上訴人將上訴人之不動產查封之當
    時，被上訴人巳對上訴人之不動產所有權予以侵害而造成上訴人受有所有權受到
    限制（即不能處分）之損害，該等受查封之上訴人所有之不動產係上訴人即將過
    戶予承買人之不動產，致上訴人如不提供反擔保撤銷假扣押查封者則於承買人因
    上訴人之無法辦理過戶而主張違約時將使上訴人受到更大之損害，故上訴人有提
    供反擔保以撤銷該假扣押查封之必要。
  (三)被上訴人之假扣押查封雖因其後上訴人先行緊急籌款一七五０萬元供為反擔保而
    撤銷，然上訴人也因此受有無法使用該一七五０萬元款項之損害，而上訴人無法
    使用該一七五０萬元之損害至少係法定年息百分之五之金額，亦即被上訴人之假
    扣押查封行為致上訴人受有不動產不能處分之損害，該損害嗣並進而轉化成上訴
    人受有不能使用一七五０萬元反擔保款而受有一七五０萬元之年息百分之五之金
    額之損害，故此處上訴人所受之損害係經過轉化，而非謂上訴人巳無損害。
乙、被上訴人方面：
壹、聲明：
  一上訴駁回。
  二第一、二審訴訟費用由上訴人負擔。
  三如受不利判決，被上訴人均願供擔保，請准宣告免為假執行。
貳、陳述：除與原判決記載相同者，茲引用之外，補稱：
  一上訴人之損害賠償請求權已罹於時效而消滅：
    侵權行為賠償請求權所謂知有損害及賠償義務人，並非一定要以訴訟結果確定有
    無侵權行為或確知損害賠償之數額為前提，最高法院著有七十二年台上字第七三
    八號判例及四十九年台上字第二六五二號判例可稽。關於侵權行為時效之起算點
    ，不僅民法一百九十七條著有明文規定，甚至前揭判例已明白揭示係以請求權人
    「實際知悉」之時為起算點，並非以訴訟確定之時開始起算，上訴人之個人推論
    ，不僅與法律明文規定、判例解釋相違，資無足採。況民事訴訟法第一百零四條
    第一項第二款所定之二十日催告期間之限制，係指「取回擔保金」之要件，並非
    時效起算點。且該二十日之「行使權利」期間，應係指依民事訴訟法第五百三十
    一條之規定可就擔保金行使權利之期間，而非指侵權行為之損害賠償請求權。
  二按上訴人主張因被上訴人為不當假扣押，致受有二百七十萬四千二百五十七元之
    損害，而依民法第一百八十四條侵權行為之規定提起本訴請求損害賠償。惟，民
    法第一百八十四條侵權行為，係以故意或過失不法侵害他人權利為要件，上訴人
    如主張被上訴人以假扣押之侵權行為致其權利受有損害，則上訴人必須舉證證明
    被上訴人涉有故意、過失而為不法行為，且上訴人之損害與被上訴人之侵權行為
    具有因果關係存在，合先陳明。
  三被上訴人係依法令規定及程序提供擔保實行假扣押，並非「不法行為」、且無「
    故意或過失」：
  (一)被上訴人會對上訴人之原負責人吳瑞瑜及實際負責人吳澄琛提起詐欺告訴，乃是
    當初渠等向被上訴人聲稱渠等所興建之南都大樓地下美食街攤位，將於八十二年
    變更為商業區，並於銷售人員名片背面價目表下印載「本工地政府公告八十二年
    變更為商業區，增值看得見」及於銷售、廣告海報刊登「新店市鑽石商圈中心點
    引爆」「南都美食街誕生」等字眼，又印製「南都美食街出租或自營利潤分析表
    」，藉為不實宣傳，致使被上訴人等多人不知其偽，而向渠等購買該大樓地下一
    樓經編定為一、二、三號之三個店舖單位，並依約給付渠等價金一千二百十萬元
    。詎八十二年十月十日該南都美食街開業後不久，旋遭取締，而無法營業，始悉
    受騙。遂向台北地方法院檢察署提起告訴，並經公訴人調查後認有犯罪嫌疑而提
    起公訴。由此可知，雖吳瑞瑜等人最後經判決無罪確定，但既公訴人亦認有詐欺
    犯罪嫌疑而提起公訴，且吳瑞瑜等人於前揭刑事程序中亦不否認被上訴人買受之
    美食街攤位無法營業之事實，足證被上訴人所主張並非全然無據，亦非故意虛構
    事實，以實行假扣押侵害上訴人之權利。
  (二)台灣高等法院八十五年度上易字第三四三九號判決雖判決吳瑞瑜、吳澄琛無罪確
    定，但上開判決係以當初和被上訴人締約者乃吳瑞瑜及吳澄琛兄妹之父吳滄憫「
    已死亡」，故認為不論吳滄憫或太鼎公司人員上開行為是否涉及詐欺，要與被上
    訴人二人無涉。從而告訴人如因該合意違背法令，指摘係受人所騙，其對象只能
    指向被上訴人之父，而非被上訴人二人，依罪止一身之現代刑事法律原則，要難
    令被上訴人二人負詐欺罪責。足見上開刑事確定判決亦未敢確定本件買賣絕無詐
    欺存在，僅是以行為人非吳瑞瑜二人而判決無罪。至於被上訴人更僅是弱勢消費
    者，本身並無調查之能力及權限，實無可能得知被上訴人公司之內部分工及公司
    設立情形。
  (三)尤有甚者，上開刑事確定判決，亦認定本件至少存有「不完全給付」之民事糾紛
    存在，勸諭被上訴人應循民事途徑解決，則被上訴人在進行民事訴訟之前，先實
    施假扣押之保全程序當時，並無不法侵害他人權利之故意過失存在。況，被上訴
    人自民國八十年向上訴人購買美食街攤位，迄今已近七年無法營業，被上訴人實
    行假扣押後，所提之本訴即八十六年重訴字第一三三號損害賠償等事件，雖經法
    院判決駁回確定，但關於侵權行為損害賠償部分，係以被上訴人之主張已罹於時
    效為由，而判決被上訴人敗訴。由此可知，被上訴人並非沒有損害賠償請求權。
  (四)上訴人一再主張兩造曾經和解，被上訴人仍進行假扣押，顯有故意過失云云，更
    屬謬誤。按依兩造在八十二年六月當時所簽立協議書可知，上開和解內容係指：
    (1)坪數瑕疵之問題，(2)上訴人等須負責使被上訴人購買之美食街攤位之經營合法
    ，(3)被上訴人在此前提下同意代上訴人處理與其他購買戶之糾紛等問題；故上訴
    人所給付之三百二十四萬元約係補償坪數不足之代價，實與本案無關，而被上訴
    人提起返還價金之訴時，亦已經扣除上訴人已給付之部分，故上開返還價金之訴
    訟之爭點並未經雙方和解成立，亦未重複求償。且上訴人允諾促使美食街經營合
    法化之和解條件亦迄今未曾實現，被上訴人仍繼續受有損害迄今，因此，被上訴
    人因實際受有不能營業之損失，才依法聲請假扣押以保全債權，並非故意或過失
    侵害上訴人之權利，併此敘明。
  四上訴人並無損害，且上訴人所主張之損害與被上訴人之假扣押並不具因果關係：
  (一)經查，被上訴人對上訴人之財產為假扣押者，係上訴人所有之台北市○○區○○
    段二小段第一四八地號土地（權利範圍：一萬分之三一七六）及座落其上之門牌
    號碼為台北市○○街十九號八樓之一及同址九樓、九樓之一、十樓以及十樓之一
    等五筆建物。由此可知，如謂被上訴人對上開不動產為假扣押係屬不當，則上訴
    人被侵害之權利乃為上開五筆建物及其座落之基地之所有權，或者基於上開不動
    產所可得之利益，所受之損害亦僅限於上開不動產本身所產生者，始有可能係實
    行假扣押所生之損害賠償範圍，此觀諸民法第一百八十四條及同法第二百十六條
    之規定甚明，而上訴人既已提供反擔保撤銷假扣押，則其不動產之所有權及其可
    得之利益均已回復，應無所謂之損害存在。
  (二)上訴人所主張之第一至三項之損害，縱認屬實，亦僅係上訴人為塗銷假扣押而依
    法應提出之反擔保所支出之費用，並非侵權行為之客體，即遭假扣押之不動產，
    本身所發生之損害，或者該不動產因被假扣押而損失之利益，實非侵權行為之損
    害範圍。
  (三)至於第四項所謂因假扣押以致遲延交屋產生之買賣價金之利息損失，上訴人雖於
    原審提出原證九號附表乙份及買賣合約書節影本共五份，惟上開附表及買賣合約
    書並無法證明上訴人與其買受人等，預計於八十六年九月十一日被上訴人為假扣
    押時交屋，或貸款銀行將於該日撥款二千三百零九萬一千元之價金予上訴人。況
    且，上訴人是否可於該日完成交屋，並未舉證證明，從而上訴人第四項主張受有
    遲延八日交屋之買賣價金之利息損失，洵屬無據，被上訴人並否認其真正。
  (四)上訴人另引用最高法院六十六年度台上字第八五一號判例該判例係針對民事訴訟
    法第五百三十一條因假扣押自始不當之無過失責任所作成之判例，自與本件上訴
    人主張之侵權行為損害賠償之情形不同。因此，上訴人所提出之六十六年台上字
    第八五一號判例，在本件中並無適用之餘地。況上開判例最後係認為利息差額是
    否得請求賠償，亦非無研究之餘地，並非直接審認利息差額亦為損害賠償之範圍
    ，上訴人擷取引用，實無足採。
  五上訴人就其所主張損害之發生，與有過失：
    復按民法第二百十七條規定：「損害之發生或擴大，被害人與有過失者，法院得
    減輕賠償金額，或免除之」。縱不論上訴人是否因假扣押受有損害，至少本件假
    扣押之發生及上訴人所主張之損害，係存有可歸責於上訴人之過失：
  (一)當初被上訴人會對上訴人之財產實施假扣押，係因被上訴人當初買受南都大廈地
    下一層建物時，均由上訴人出面銷售，並以出賣人之身分自居，此有上訴人製作
    之銷售海報、開會通知、保固書及補貼款收據足稽。因此，當被上訴人所買受之
    不動產存有不能營業之糾紛時，被上訴人當然會以為上訴人為買賣契約之出賣人
    ，而對上訴人之不動產實施假扣押，依法進行保全程序。因此，縱嗣後假扣押之
    本案訴訟認定當時簽立契約者為上訴人當時之負責人吳瑞瑜並非上訴人，遽為被
    上訴人敗訴之判決，但此並非被上訴人當時所得明知，且係上訴人因自己之故意
    行為所遭致之損害，自非可單歸責於被上訴人，因此，縱上訴人因假扣押而受有
    損害，請依民法第二百十七條過失相抵之規定，免除被上訴人之賠償責任。
  (二)次按，上訴人主張多項因提供反擔保而受有利息之損失。惟查，依提存法第六條
    之規定，提存物除金錢外，尚包括有價證券及動產，甚至，上訴人於原審提出之
    原證一號假扣押裁定，亦載明被上訴人可用同面額之銀行無記名可轉讓定存單為
    擔保實施假扣押，則同樣的上訴人亦可以銀行定存單或其他有價證券為反擔保，
    如此根本不會有所謂之利息損失，但上訴人卻執意以現金為反擔保，則其反擔保
    期間所可產生之利息，乃因上訴人之故意及重大過失所致之損失擴大，依民法第
    二百十七條之規定應由上訴人自己承擔。
    理    由
一、本件上訴人起訴主張：被上訴人曾以請求損害賠償為由，聲請原法院以八十五年
    度裁全字第三七一八號裁定，准被上訴人以五百八十三萬四千元或同面額之大安
    商業銀行新店分行無記名可轉讓定期存單為上訴人供擔保後，得對上訴人之財產
    在一千七百五十萬元之範圍內假扣押，上訴人如為被上訴人等提供擔保金一千七
    百五十萬元得免為或撤銷假扣押。被上訴人乃據假扣押裁定擔保提存後，對上訴
    人所有之不動產實施假扣押執行，禁止上訴人處分該等不動產，上訴人為避免對
    第三人造成違約情事擴大，於不得已情勢下，向玉山商業銀行貸得一千七百五十
    萬元，提供反擔保，請求撤銷該假扣押執行。上開假扣押事件經被上訴人提起本
    案訴訟後，經原法院判決駁回渠等之訴，被上訴人等不服上訴二審後，亦經臺灣
    高等法院判決駁回上訴，乙○○復不服而單獨提起第三審上訴，經最高法院判決
    駁回上訴確定。被上訴人等聲請對上訴人所實施之前開假扣押查封即顯不正當並
    因而造成上訴人受有至少二百七十萬四千二百五十七元之損害，因而本於民法第
    一百八十四條、第一百八十五條之規定求為命被上訴人應連帶給付新台幣貳佰柒
    拾萬肆仟貳佰伍拾柒元，暨自起訴狀繕本送達之翌日起至清償日止按年息百分之
    五計算利息之判決。
二、被上訴人則以渠等係依據民事訴訟法第五百二十二條以下關於假扣押保全程序之
    規定，向原法院民事庭為假扣押之聲請，並獲原法院以八十五年度裁全字第三七
    一八號裁定准許被上訴人在提供五百八十三萬四千元後為假扣押，被上訴人均依
    法提供擔保金後，才得以向上訴人進行假扣押。被上訴人依法實行假扣押，並非
    故意或過失之「不法行為」，再者上訴人所稱之受有提存一千七百五十萬元擔保
    金之利息損失，以及向玉山商業銀行貸款之利息損失和辦理貸款之手續費用損失
    ，縱認屬實，亦非屬於因被上訴人等實施假扣押所造成之損害，按上訴人為上開
    反擔保之行為，係屬於其保全權利所為之方法，並非法律之強行規定，更非所謂
    之損害，且上訴人既選擇以現金方式提存，並已取得提存期間代理國庫之銀行所
    給付之利息，實無其所稱之利息損害，至於上訴人所稱之向玉山商業銀行貸款擔
    保金以及所謂代書費等手續費用之情形亦同，均非因假扣押所直接造成之損害，
    與被上訴人實施假扣押一事，不具因果關係及必然性，又不論上訴人主張之侵權
    行為是否成立，惟如因此受有損害，應自其財產被假扣押之時起，即知有損害及
    賠償義務人，而上訴人提起本訴距被上訴人為假扣押當時已超過三年，顯逾民法
    第一百九十七條所明定之二年損害賠償時效。因此，無論上訴人主張是否成立，
    既已罹於請求權時效而消滅，其訴亦無理由等語，資為抗辯。
三、經查，上訴人起訴主張被上訴人二人曾以請求損害賠償為由，聲請原法院以八十
    五年度裁全字第三七一八號裁定，准被上訴人提供擔保對上訴人之財產實施假扣
    押，嗣被上訴人向原法院民事執行處聲請查封上訴人所有之不動產，並於八十五
    年九月十一日由原法院發函囑託台北市松山地政事務所為查封登記，上訴人乃於
    八十五年九月十八日提供擔保，撤銷該假扣押之執行，且於當日由原法院發函台
    北市松山地政事務所囑託塗銷查封登記，又被上訴人對上訴人提起之本案訴訟，
    迭經原法院、本院、最高法院判決被上訴人敗訴確定，業據其提出原法院八十五
    年度裁全字第三七一八號裁定、原法院仁民執全丙二七七一號囑託查封登記書
    、原法院仁民執全丙二七七一字第三０四三七號囑託塗銷查封登記書、原法院
    八十六年度重訴字第一三三號判決書、臺灣高等法院八十六年度重上字第三五五
    號判決書、最高法院八十八年度台上字第六四四號判決書在卷可稽，復為被上訴
    人二人所是認，應堪信為真實。
四、上訴人主張被上訴人等以聲請對上訴人所實施之前開假扣押查封即顯不正當，並
    因而造成上訴人受有為撤銷假扣押而提供一千七百五十萬元擔保金之利息損失、
    為辦理前提貸款而花費之代書費、貸款設定費、規費、貨款火險等損失及所查封
    之不動產無法如期向銀行辦理貸款所受之利息損害，均係因被上訴人共同侵權行
    所受之損害，而請求被上訴人賠償。被上訴人則辯稱，依囑託查封登記書所記載
    ，本件假扣押強制執行事件，係於八十五年九月十一日上午十時三十分將債務人
    所有之不動產實施查封在案，縱使被上訴人所為前述假扣押之強制執行行為而有
    造成上訴人之損害，上訴人主張被上訴人共同侵權行為，上訴人至遲亦已於八十
    五年九月間即已知悉，迄上訴人於八十八年九月十七日具狀起訴請求被上訴人等
    連帶賠償侵權行為之損害時止，早逾二年之期間，已罹於時效而消滅云云。惟按
    民法第一九七條規定「因侵權行為所生之損害賠償請求權，自請求權人知有損害
    及賠償義務人時起，二年間不行使而消滅」，「查所謂知有損害，非僅指單純知
    有損害而言，其因而受損害之他人行為為侵權行為，亦須一併知之，若僅知受損
    害及行為人，而不知其行為之為侵權行為，則無從本於侵權行為請求賠償，時效
    即無從進行」、「所謂知有損害及賠償義務人之知，係指明知而言」最高法院四
    十六年台上字第三十四號、同院七十二年台上字第一四二八號著有判例可稽，足
    見被害人必須明知加害人之行為為侵權行為，被害人之請求權時效方才開始進行
    。而在債權人基於假扣押裁定提供擔保將債務人之財產實施假扣押查封之場合，
    債務人當然必須至假扣押本案判決債權人敗訴確定時，始能明知債權人之行為有
    可能成立侵權行為，蓋因「假扣押本案判決敗訴確定」乃係本件被上訴人就其假
    扣押行為成立侵權行為之先決要件，是衡諸首揭判例，則本件侵權行為損害賠償
    請求權之時效起算點，當然即必須自假扣押之本案判決確定時始行起算。再參以
    民事訴訟法第一０四條第一項第二款規定「訴訟終結後，供擔保人證明巳定二十
    日以上之期間催告受擔保利益人行使權利而未行使者（法院得以裁定返還提存物
    予供擔保人）」。可知立法者允許債權人可自假扣押之本案判決確定時起，催告
    債務人於所定至少二十日以上之期間內行使債務人之侵權行為損害賠償請求權，
    益加可證時效起算點應自訴訟終結後開始。被上訴人以時效消滅抗辯，並非可採
    。
五、被上訴人雖又辯稱：被上訴人係依法令規定及程序提供擔保實行假扣押，並非「
    不法行為」、且無「故意或過失」云云。惟查：
  (一)按侵權行為固以具有違法性為必要，然所謂不法，係指凡對權利之侵害、或違反
    保護他人之法律、或故意以背於善良風俗之方法加損害於人者，原則上該行為即
    具有違法性而該當侵權行為之「不法」之構成要件，例外地僅於加害人證明其行
    為具有阻卻違法事由時，始可阻卻違法，此為學者通說見解。「查人民之財產權
    應受保護，債權人若無足以信其對債務人確有權利存在之正當理由，就查封債務
    人之財產致生之損害，即應依侵權行為負損害賠償責任；其無正當理由而誤認有
    權利存在者，亦不能解免此項責任」最高法院八十六年台上字第二六九五號著有
    判例可稽。本件被上訴人之本案判決既受敗訴確定，顯見被上訴人並無正當權利
    存在，被上訴人又未能舉證證明具有阻卻違法事由，即使其係誤認而依關於假扣
    押保全程序之規定，聲請查封上訴人之財產，致上訴人受有損害者，依上開判例
    所示，被上訴人仍不能解免其侵權行為之損害賠償責任。被上訴人執此抗辯，並
    非可採。
  (二)又按侵權行為之加害人所負之注意義務係善良管理人之注意義務。經查假扣押之
    本案訴訟中，被上訴人所據以主張權利之不動產房屋預定買賣契約書、及不動產
    土地持分預定買賣契約書（下稱系爭買賣契約書）上所載與被上訴人為交易之當
    事人係吳瑞瑜而非本件之上訴人；雖被上訴人提出交易當時之廣告單及名片上印
    有「順陽公司」字樣，然該廣告單及名片並非系爭買賣契約之一部，且系爭買賣
    契約書上之出賣人名義又明載為吳瑞瑜而毫無順陽公司字樣，此情即使一般人亦
    能辨明並認知該與被上訴人為交易之當事人係吳瑞瑜而非上訴人順陽公司，則應
    負善良管理人注意義務之被上訴人自更無不能辨明認知之理，凡此業經假扣押本
    案判決認定屬實。然而被上訴人在對吳瑞瑜、吳澄琛、張紫慧等人提出詐欺之告
    、自訴並均獲刑事庭判決無罪確定後，卻仍然對對非為系爭買賣契約當事人之上
    訴人順陽公司訴請連帶賠償，並假扣押查封上訴人順陽公司之財產，是被上訴人
    之行為顯然違反善良管理人注意義務，自應負過失責任。被上訴人執此抗辯，並
    非可採。
六、按最高法院六十六年台上字第八五一號判例稱「如上訴人確因被上訴人不當假扣
    押裁定之執行，而受利息差額之損害，自不能因上訴人巳向公庫領取低利，而謂
    上訴人不得請求賠償」；由此可見判例見解明認因提供反擔保撤銷假扣押而所支
    出之借貸利息，確屬可請求之損害賠償。被上訴人雖辯稱：被上訴人對上訴人之
    財產為假扣押者，係上訴人所有之不動產，則上訴人被侵害之權利乃為所有權，
    或者基於上開不動產所可得之利益，所受之損害亦僅限於上開不動產本身所產生
    者，始有可能係實行假扣押所生之損害賠償範圍，而上訴人既已提供反擔保撤銷
    假扣押，則其不動產之所有權及其可得之利益均已回復，應無所謂之損害存在。
    上訴人所主張之損害，縱認屬實，亦僅係上訴人為塗銷假扣押而依法應提出之反
    擔保所支出之費用，並非侵權行為之客體云云。惟查被上訴人聲請假扣押上訴人
    之不動產，就在被上訴人將上訴人之不動產查封之當時，被上訴人巳對上訴人之
    不動產所有權予以侵害而造成上訴人受有所有權受到限制（即不能處分）之損害
    ，該等受查封之上訴人所有之不動產係上訴人即將過戶予承買人之不動產，致上
    訴人如不提供反擔保撤銷假扣押查封，則於承買人因上訴人無法辦理過戶而主張
    違約時，將使上訴人受到更大之損害，故上訴人有提供反擔保以撤銷該假扣押查
    封之必要，應堪認定。又被上訴人之假扣押查封雖因其後上訴人先行緊急籌款一
    七五０萬元供為反擔保而撤銷，然上訴人也因此受有無法使用該一七五０萬元款
    項之損害，而上訴人無法使用該一七五０萬元之損害至少係法定年息百分之五之
    金額，亦即被上訴人之假扣押查封行為致上訴人受有不動產不能處分之損害，該
    損害嗣並進而轉化成上訴人受有不能使用一七五０萬元反擔保款，而受有一七五
    ０萬元之年息百分之五之金額之損害。故此處上訴人所受之損害係經過轉化，而
    非謂上訴人巳無損害。被上訴人執此抗辯，並非可採。依此計算，自民國（下同
    ）八十五年九月十七日提存日起至八十八年五月一日上訴人取回反擔保之擔保金
    為止，共計九五六日，利息損失即為一千七百五十萬元乘以年息百分之五、除以
    三百六十五日、再乘以九五六日即等於二百二十九萬一千五百三十二元。上訴人
    在此範圍內之請求為有理由，應予准許。逾此所為請求，即上訴人主張另向玉山
    銀行貸款日起至八十六年八月一日清償貸款日止之十個月之利息損失、遲延八日
    交屋之買賣價金之利息損失及為辦理該貸款所支付之各項費用，即無相當因果關
    係，為無理由，應予駁回。
七、被上訴人雖又辯稱：上訴人就其所主張損害之發生，與有過失云云。惟查：假扣
    押之本案訴訟中，被上訴人所據以主張權利之系爭買賣契約書上所載，與被上訴
    人為交易之當事人係吳瑞瑜而非本件之上訴人；雖被上訴人提出交易當時之廣告
    單及名片上印有「順陽公司」字樣，然該廣告單及名片並非系爭買賣契約之一部
    ，且系爭買賣契約書上之出賣人名義又明載為吳瑞瑜而毫無順陽公司字樣，此情
    即使一般人亦能辨明，並認知該與被上訴人為交易之當事人係吳瑞瑜而非上訴人
    順陽公司，則被上訴人自更無不能辨明認知之理。況被上訴人於八十二年六月間
    簽署之協議書，被上訴人也承認其在假扣押本案訴訟中所據以請求賠償之瑕疵根
    本係屬誤會而不存在，被上訴人同意減少價金三二四萬元，並同意以現況交屋，
    且保證就系爭房屋不再孳生任何爭執；然被上訴人卻不但仍於假扣押本案中為爭
    執，更且將爭執之對象擴及於無辜之上訴人順陽公司，是以被上訴人之行為具有
    過失，上訴人並無過失。被上訴人執此抗辯，自非可採。
八、綜上所述，上訴人主張依據侵權行為之法律關係，請求被上訴人二人連帶賠償貳
    佰貳拾玖萬壹仟伍佰拾貳元，及自起訴狀繕本送達之翌日即民國八十八年十月
    一日起至清償日止，按週年利率百分之五計算之利息部分，為有理由，應予准許
    。逾此所為請求，為無理由，應予駁回。又上訴人勝訴部分，兩造分別陳明願供
    擔保為准、免假執行之宣告，經核於法並無不合，爰分別酌定相當擔保金額准許
    之。至於上訴人敗訴部分，其假執行之聲請失所附麗，應併予駁回。原審就上開
    應准許部分，為上訴人敗訴之判決，並駁回其假執行之聲請，尚有未洽，上訴意
    旨求予廢棄改判，為有理由，爰由本院予以廢棄改判如主文第二項所示，並依聲
    請為附條件之准、免假執行之宣告。至於上訴人之請求不應准許部分，原判決為
    上訴人敗訴之判決，並駁回其假執行之聲請，經核於法並無不合，上訴意旨求予
    廢棄改判，為無理由，應駁回其上訴。
九、本件事證已臻明確，兩造其餘之攻擊防禦方法及所提之證據，經審酌後認均無礙
    判決之結果，爰不予一一論述，附此敘明。
十、據上論結，本件上訴為一部有理由，一部無理由，爰判決如主文。
中      華      民      國    八十九    年      七      月     十一     日
                                 臺灣高等法院民事第六庭
                                    審判長法  官  吳  欲  君
                                          法  官  陳  博  享
                                          法  官  藍  文  祥
右正本係照原本作成。
如不服本判決，應於收受送達後二十日內向本院提出上訴書狀，其未表明上訴理由者
，應於提出上訴後二十日內向本院補提理由書狀（均須按他造當事人之人數附繕本）
上訴時應提出委任律師或具有律師資格之人之委任狀；委任有律師資格者，另應附具
律師及格證書及釋明委任人與受任人有民事訴訟法第四百六十六條之一第一項但書或
第二項（詳附註）所定關係之釋明文書影本。
中      華      民      國    八十九    年      七      月     十四     日
                                          書記官  吳  鎮  鑫
附註：
民事訴訟法第四百六十六條之一（第一項、第二項）：
對於第二審判決上訴，上訴人應委任律師為訴訟代理人。但上訴人或其法定代理人具
有律師資格者，不在此限。
上訴人之配偶、三親等內之血親、二親等內之姻親，或上訴人為法人、中央或地方機
關時，其所屬專任人員具有律師資格並經法院認為適當者，亦得為第三審訴訟代理人
。


司法院資訊處製作；財團法人民間司法改革基金會備份。
